臺灣臺中地方法院刑事判決　　　　　　　96年度訴字第1852號
公　訴　人　臺灣臺中地方法院檢察署檢察官
被　　　告　乙○○　50歲民.
上列被告因偽造文書案件，經檢察官聲請以簡易判決處刑（九十
六年度偵字第七四四五號），本院認不宜以簡易判決處刑（九十
六年度中簡字第一六三０號），改依通常程序審理，並予判決如
下：
    主    文
乙○○行使偽造私文書，足以生損害於公眾及他人，累犯，處有
期徒刑伍月，如易科罰金，以新台幣壹仟元折算壹日。減為有期
徒刑貳月又拾伍日，如易科罰金，以新台幣壹仟元折算壹日。
偽造「丁○○」之印章壹顆及昱皇國際企業股份有限公司股東臨
時（常）會議事錄上偽造之「丁○○」印文壹枚，均沒收之。
    犯罪事實
一、乙○○前於民國九十二年間，曾因妨害風化案件，經臺灣高
    等法院臺中分院以九十二年度上更一字第二四一號判處有期
    徒刑一年四月確定，其入監執行後，於九十四年六月七日因
    假釋付保護管束出監，甫在同年六月二十日因假釋期滿未經
    撤銷視為執行完畢；詎猶不知警省悔悟，其於九十五年三月
    間與丁○○、戊○○及甲○○等人集資籌組昱皇國際企業股
    份有限公司（下稱昱皇公司），由乙○○自任公司負責人，
    並在同年四月三日由經濟部中部辦公室核准設立登記。後因
    昱皇公司營運狀況不如預期，乙○○與丁○○、戊○○、甲○○等股東間就公司之經營政策與虧損分攤等問題乃迭生齟
    齬。乙○○因認公司命名為昱皇，與公司主要營業項目即化
    妝品之批發零售及瘦身美容事業，難令消費大眾有直接之聯
    想，乃圖思更易公司之名稱，但其明知丁○○、戊○○及甲○○等其餘股東尚無逕予改換公司名稱之意願，詎仍基於行
    使偽造私文書及使公務員登載不實之犯意，先於九十五年八
    月初之不詳時、地，利用不知情之刻印店成年人員，偽刻股
    東丁○○之印章，復冒用丁○○之名義為會議紀錄，在不詳
    地點持以蓋用在昱皇公司股東臨時（常）會議事錄（下稱股
    東會議事錄）上，以偽造完成表明丁○○、戊○○及甲○○
    等股東於九十五年八月十五日上午十時召集股東臨時（常）
    會議決同意昱皇公司易名為菲爾麗國際企業股份有限公司（
    下稱菲爾麗公司）及變更公司所營事業與章程條文，而向經
    濟部中部辦公室申請變更登記之私文書，再於偽造完成後，
    於九十五年八月十七日委由不知情之會計師何韶玲持上開文
    件交付予經濟部中部辦公室之承辦公務員而行使，使該承辦
    人員將昱皇公司更名為菲爾麗公司之不實事項登載在昱皇公
    司之變更登記資料上，均足以生損害於丁○○、戊○○及甲○○等股東與主管機關對於公司登記資料管理之正確性。
二、案經丁○○、戊○○及甲○○訴請臺灣臺中地方法院檢察署
    檢察官偵查起訴。
    理    由
一、訊據被告乙○○固坦陳公司股東於前揭股東會議事錄上所載
    之開會日期九十五年八月十五日當天並未就公司更名等相關
    事項開會討論，另其確有委託會計師何韶玲向經濟部中部辦
    公室申請辦理昱皇公司更名為菲爾麗公司等相關事項之手續
    等情，然矢口否認有何公訴人所指之行使偽造私文書及使公
    務員登載不實之犯行，辯稱：昱皇公司股東同意更名之該次
    股東會議事錄並非伊所偽造，該議事錄上紀錄簽章欄股東丁○○之印文亦非伊所蓋印，此議事錄應係由公司股東戊○○
    提供予會計師何韶玲持以申辦變更登記。況且公司股東在九
    十五年七月五日聚集開會時，即有就公司更名事項予以討論
    ，當時全數股東均同意將公司名稱變更為菲爾麗，伊據以向
    經濟部中部辦公室申請公司更名，亦無所謂使公務員登載不
    實之罪嫌云云；經查：
（一）上揭犯罪事實，業據證人即公司股東戊○○於本院證稱：
      案發當時乙○○有打電話予伊，向伊索取昱皇公司之營利
      事業登記證與大小章。事後會計師何韶玲也打電話與伊聯
      繫，告知乙○○委託事務所辦理公司更名變更登記，希望
      伊提供自己及股東甲○○（本院按：其係證人戊○○之配
      偶）之身分資料。伊當時有明確告訴會計師何韶玲伊與甲○○均未同意更名，且此等事項尚未經公司股東開會同意
      等語明確（見本院卷第七四頁至第七六頁），並有檢察官
      依職權所調閱經濟部中部辦公室列管之昱皇公司案卷一宗
      （附於卷外）及案卷內之昱皇公司九十五年八月十五日股
      東會議事錄可資佐證。而被告乙○○就公司股東於前揭股
      東會議事錄上所載之開會日期九十五年八月十五日當天並
      未就公司更名等相關事項聚集開會討論一節既於偵查及本
      院訊問時俱不予爭執（見偵查卷第七六頁，本院卷第四九
      頁），亦即昱皇公司之股東於當日並無任何會議之情事，
      則該股東會議事錄自屬偽造，且被告委託會計師何韶玲持
      該等文件向經濟部中部辦公室承辦人員申辦昱皇公司更名
      之變更登記，亦有刑法使公務員登載不實犯罪成立之虞，
      應無疑義。
（二）被告乙○○雖以前揭情詞置辯，並提出昱皇公司股東於九
      十五年七月五日之會議紀錄為憑（見本院卷第三三頁至第
      三五頁）；惟證人即會計師何韶玲已於本院審理時到庭證
      稱：本件昱皇公司辦理更名之申請變更登記之公司營利事
      業登記證與公司大小章，均是由伊直接向乙○○索取的。
      而前揭股東會議事錄則是因乙○○要伊申請昱皇公司變更
      公司名稱登記，依規定需要有股東可決之會議紀錄，且伊
      事務所內電腦適有套裝軟體，故伊才將電腦內制式之股東
      同意更名會議之議事錄繕打昱皇公司之相關資料後列印交
      予乙○○，由乙○○在各該簽章處蓋印後，再交還予伊申
      辦，過程中公司股東戊○○並未經手議事錄之製作等語綦
      詳（見本院卷第七二頁至第七四頁），已明確否認有被告
      所辯稱該股東會議事錄係由公司股東戊○○提供申辦之情
      ，依證人何韶玲所證，此股東會議事錄應係由其交付予被
      告所蓋印無訛。被告固質疑證人何韶玲此部分證述之真實
      性，惟證人何韶玲為專業之會計師，其僅接受被告之委託
      而申辦昱皇公司變更事項之登記，昱皇公司股東內部之爭
      執或盈虧分配不均等問題，與其絲毫無涉，亦無任何具體
      事證顯示證人何韶玲與昱皇公司之股東權益有何相關之利
      害牽連，是本件苟無此情，其當無甘犯刑法偽證罪追訴處
      罰之危險，虛構上開股東會議事錄應係由其交付予被告所
      蓋印之情事，而故意誣陷被告之必要，證人何韶玲於本院
      所為證詞當足以信實。另被告雖辯稱：昱皇公司易名為菲
      爾麗公司，係經公司股東於九十五年七月五日會議討論同
      意云云，而證人即該次會議之紀錄己○○亦於本院證稱：
      會議當天確實有討論到公司更名之事，且與會人員並沒有
      表示異議等語（見本院卷第七六頁）；然觀諸被告所提出
      之上揭昱皇公司九十五年七月五日股東會議紀錄，其與公
      司更名相關之語句係載明「原公司昱皇名稱與美容醫學較
      無關聯，建議更名為菲爾麗，更名作業已協調會計師處理
      中」，顯見該次股東會僅有與會人員建議更換公司名稱，
      並無就此事項為進一步之討論議決，證人己○○於本院之
      證述亦不否認當日就此事項並未進行表決（見本院卷第七
      六頁），是被告所辯公司其餘股東就公司更名一事已有同
      意可決云云，亦屬虛妄。
（三）綜此，被告乙○○所為上述辯詞，無非為事後脫飾卸責之
      語，不足採信。是本件事證至臻明確，被告犯行應洵堪認
      定。
二、按公司登記審核作業係採準則主義，就公司申請書件之形式
    及內容為形式審核，如與法令規定尚無未合，即須准其登記
    ，是以申請變更登記係採形式審查，本件核被告乙○○所為
    ，係犯刑法第二百十六條、第二百十條之行使偽造私文書罪
    及同法第二百十四條之使公務員登載不實罪。被告偽造印章
    、印文之犯行，均係屬偽造私文書之部分行為，咸應為其後
    偽造私文書犯行所吸收，不另論罪；另其偽造私文書後復持
    以行使，偽造之低度行為亦應為行使之高度行為所吸收，僅
    論以行使偽造私文書罪。被告利用某一不知情之刻印店成年
    人員偽刻「丁○○」之印章一枚，並利用不知情之會計師何
    韶玲為其辦理公司變更登記事務，而持前開偽造之股東會議
    事錄申辦行使，均為間接正犯。被告偽造上開私文書後，委
    請不知情之會計師何韶玲持以向經濟部中部辦公室承辦人員
    行使，使公務員登載不實以為公司名稱之變更登記，而同時
    觸犯行使偽造私文書及使公務員登載不實二構成要件不同之
    罪名，為想像競合犯，依刑法第五十五條規定，應從一重之
    行使偽造私文書罪論處。檢察官於聲請簡易判決處刑書中雖
    未論列刑法第二百十四條之使公務員登載不實罪之法條，然
    其在聲請簡易判決處刑書之犯罪事實欄已有詳細敘明此部分
    之事實，是此等犯罪事實本屬起訴效力所及之範圍，本院自
    應併予審究之。另被告有犯罪事實欄所述之經有期徒刑宣告
    及執行完畢之情形，此有臺灣高等法院被告前案紀錄表附卷
    可查，其於有期徒刑執行完畢後五年以內，故意再犯本件有
    期徒刑以上之罪，為累犯，應依刑法第四十七條第一項規定
    加重其刑。
三、爰審酌被告乙○○之素行，犯罪之動機、目的，其不思就公
    司更名之提議善意與公司其餘股東丁○○等人妥為磋商，竟
    剛愎執己意，不惜以行使偽造私文書及使公務員登載不實之
    方式為公司名稱之變更登記，致有損於公益及告訴人丁○○
    等人之權益，並衡酌被告於本件犯行已彰彰明甚，竟不思深
    切檢討悔悟，猶飾詞矯飾，且具狀聲請本院將檢察官所聲請
    簡易判決處刑程序更易為通常程序，並傳喚多位證人進行詰
    問所致司法資源耗費之犯罪後態度等一切情狀，量處如主文
    所示之刑，並諭知易科罰金之折算標準。另按九十六年罪犯
    減刑條例業於九十六年七月四日公布，並自同年月十六日施
    行，該條例第二條明文規定：「犯罪在中華民國九十六年四
    月二十四日以前者，除本條例另有規定外，依下列規定減刑
    ：三、有期徒刑、拘役或罰金，減其刑期或金額二分之一」
    ；本件被告所犯上揭行使偽造私文書犯行之犯罪時間係在九
    十六年四月二十四日以前，且非屬上揭減刑條例第三條規定
    不予減刑之情形，故依上開規定，本件應減其有期徒刑二分
    之一，且同諭知易科罰金之折算標準。
四、另被告乙○○所偽造之前揭昱皇公司股東會議事錄之私文書
    ，固為供其為本件犯罪所用之物，然業已提出向經濟部中部
    辦公室為昱皇公司變更公司名稱登記之申請而行使，不復為
    被告所有，爰不為沒收之諭知。惟該私文書上偽造公司股東
    「丁○○」之印文一枚，則不問屬於犯人與否，應逕依刑法
    第二百十九條規定為沒收之宣告。又偽刻之「丁○○」之印
    章一顆，並無證據證明業已滅失，亦應依刑法第二百十九條
    之規定，併予諭知沒收。
據上論斷，應依刑事訴訟法第四百五十二條、第二百九十九條第
一項前段，刑法第二百十六條、第二百十條、第二百十四條、第
五十五條、第四十七條第一項、第四十一條第一項前段、第二百
十九條，刑法施行法第一條之一第一項、第二項前段，中華民國
九十六年罪犯減刑條例第二條第一項第三款、第七條，判決如主
文。
本案經檢察官丙○○到庭執行職務。
中　　華　　民　　國　　96　　年　　8 　　月　　7 　　日
                  刑事第一庭  審判長法  官   張國忠
                                    法  官   楊曉惠
                                    法  官   陳思成
上正本證明與原本無異。
如不服本判決，應於送達後十日內向本院提出上訴狀（須附繕本
），上訴於臺灣高等法院臺中分院。
                                    書記官   王嘉麒
中　　華　　民　　國　　96　　年　　8 　　月　　7 　　日
附錄論罪科刑法條
刑法第二百一十六條
行使第二百十條至第二百十五條之文書者，依偽造、變造文書或
登載不實事項或使登載不實事項之規定處斷。
刑法第二百一十條
偽造、變造私文書，足以生損害於公眾或他人者，處五年以下有
期徒刑。
刑法第二百一十四條
明知為不實之事項，而使公務員登載於職務上所掌之公文書，足
以生損害於公眾或他人者，處三年以下有期徒刑、拘役或五百元
以下罰金。
